【裁判字號】    92,自,653
【裁判日期】    921027
【裁判案由】    偽造文書等
【裁判全文】
臺灣臺北地方法院刑事判決                          九十二年度自字第六五三號
    自  訴  人  己○○
    被      告  乙○○
                丁○○
                丙○○
                戊○○
                甲○○
右列被告等因偽造文書等案件，經自訴人提起自訴，本院判決如左：
    主  文
本件自訴不受理。
    理  由
一、自訴意旨略以：被告乙○○、丁○○、丙○○等三人身為上級法院之法官，明知
    自訴人己○○被訴偽造文書等案件（本院八十八年度訴字第七○八號，偵查案號
    ：臺灣臺北地方法院檢察署八十七年度偵字第二三六二三號）中，所有證物均是
    偽造、變造的，然而完全不顧司法之尊嚴，以及高等法院法官之臉面，不但沿用
    地方法院偽造、變造之證物，而且完全抄襲地方法院之判決書而草率結案。因認
    被告乙○○、丁○○、丙○○三人均涉犯刑法第二百十三條之公務員登載不實事
    項於其職務上所掌公文書罪嫌。又被告戊○○身為業務人員，本當據實記載所製
    作之文書（結款單），然於上開案件審理中為求置身事外，不實指控自訴人；被
    告甲○○身為會計人員，於所製作之文書（結款單），亦不實而陷害自訴人。自
    訴人並因其等之不實之指控及物證，被法官採信，而被判決有罪（臺灣高等法院
    八十九年度上訴字第三○四五號）。因認被告戊○○、甲○○均涉犯刑法第二百
    十五條之業務上登載不實罪嫌、同法第一百六十八條之偽證罪嫌及同法第一百六
    十九條第二項之準誣告罪嫌云云。
二、自訴人於刑事訴訟法修正施行前之九十二年八月二十九日下午，具狀向本院提起
    本件自訴，有卷附刑事自訴狀所蓋本院收文戳一枚可稽，其提起自訴雖未委任律
    師為之，依刑事訴訟法施行法第七條之三但書規定之意旨，本院尚無須定期間以
    裁定命其委任代理人，核先說明。
三、按犯罪之被害人得向法院提起自訴，固經刑事訴訟法第三百十九條第一項定有明
    文，然此被害人係指犯罪之直接被害人，最高法院著有二十六年渝上字第八九三
    號判例可參。不得提起自訴而提起者，應諭知不受理之判決，並得不經言詞辯論
    為之，刑事訴訟法第三百三十四條、第三百四十三條、第三百零七條亦分別定有
    明文。
四、經查：
（一）被告乙○○、丁○○、丙○○三人均為臺灣高等法院法官，對於證物之真偽、
      證據證明力及證據取得之適法性，有實質審查之判斷義務，非一經當事人或第
      三人提出即予登載於判決書。自訴人指訴其等三人明知審理中之證物均係偽造
      、變造，草率結案而判決自訴人有罪一節，設若屬實，所犯係刑法第一百二十
      四條之枉法裁判罪，自訴人指稱其等涉犯刑法第二百十三條之公文書登載不實
      罪嫌，顯有誤會。本院應以自訴狀所載之犯罪事實為準，縱有所犯法條之記載
      ，亦僅供本院審判之參考，尚不足以拘束本院。再刑法第一百二十四條之枉法
      裁判罪，係侵害國家法益之罪，縱裁判結果於個人權益不無影響，但該罪既為
      維護司法權之正當行使而設，是其直接受害者究為國家，並非個人，個人即非
      因犯罪而同時被害者，自不得提起自訴（最高法院五十四年台上字第二四六號
      判例參照）。職此，自訴人指訴被告乙○○、丁○○、丙○○三人部分，依法
      尚不得提起自訴。
（二）刑事訴訟法第三百十九條第一項所定得提起自訴之人，係限於因犯罪而直接被
      害之人，必其人之法益由於犯罪行為直接所加害，若須待乎他人之另一行為而
      其人始受損害者，即非因犯罪直接所受之損害，不得提起自訴。於他人刑事被
      告案內為證人、鑑定人、通譯之人，在審判或偵查時，依法具結而為虛偽之陳
      述，固足使採證錯誤，判斷失平，致司法喪失威信，然此種虛偽之陳述，在他
      人是否因此被害，尚繫於執行審判或偵查職務之公務員採信其陳述與否而定，
      並非因偽證行為直接或同時受有損害，即與刑事訴訟法第三百十一條所稱之被
      害人並不相當，其無提起自訴之權（最高法院二十六年度渝上字第八九三號判
      例參照）。本件自訴人指摘被告戊○○、甲○○二人為求置身事外，而為不實
      之陳述，因而被法官採信為判決自訴人有罪，涉犯刑法第一百六十八條之偽證
      罪嫌部分，乃取決於執行審判工作之法官是否採信其陳述，而有不同結果，自
      訴人非因偽證行為而直接或同時受害，對此亦不得提起自訴，甚明。
（三）又依自訴狀所載之犯罪事實，被告戊○○為業務人員，被告甲○○為會計人員
      ，自訴人指陳遭不實記載、製作之結款單，均為其等業務上作成之文書。姑不
      論結款單登載之內容是否屬實，被告二人為有權登載及製作之人，此與無製作
      權之人，冒用他人名義而製作內容不實之文書，或無變更文書內容權限之人，
      就他人所製作之原有文書，不法予以變更之情形，均有未同，除可能成立刑法
      第二百十五條之業務上登載不實罪，絕無構成偽造、變造文書之可能，自無由
      構成同法第一百六十九條第二項之準誣告罪。自訴人指稱被告戊○○、甲○○
      製作結款單之所為，同時涉犯刑法第二百十五條之業務上登載不實罪嫌及同法
      第一百六十九條第二項之準誣告罪嫌，容非的論。按刑事訴訟法第三百十九條
      第三項所定「犯罪事實之一部提起自訴者，他部雖不得自訴亦以得提起自訴論
      。但不得提起自訴部分係較重之罪，或其第一審屬於高等法院管轄，或第三百
      二十一條之情形者，不在此限。」，已就單一性案件一部得自訴他部不得自訴
      ，應如何決定全部得否自訴之程序事項而為規範，即自訴案件，依自訴狀記載
      之犯罪事實，從形式上觀察，假定各部分事實俱成立犯罪且具有實質上或裁判
      上一罪之不可分關係，如其中不得自訴之罪之法定刑重於得自訴之罪，則全部
      不得自訴，反之，如得自訴之罪重於不得自訴之罪，則全部得自訴；至於得自
      訴之罪與不得自訴之罪法定刑相等時，應依刑法第三十五條第三項規定，就犯
      罪情節比較其輕重，再適用上開規定，以決定案件得否自訴（最高法院八十七
      度台上字第九七三號裁判要旨參照）。依法不得提起自訴之偽證罪，其法定刑
      七年以下有期徒刑，較之業務上登載不實罪最重本刑有期徒刑三年為重，參諸
      上開說明，就被告戊○○、甲○○被訴業務上登載不實部分，自訴人縱非間接
      被害，仍非得以提起自訴。
五、揆上，自訴人不應提起本件自訴而提起，與前揭規定有違，爰不經言詞辯論，逕
    為不受理之判決。
據上論斷，應依刑事訴訟法第三百四十三條、第三百三十四條、第三百零七條，判決
如主文。
中      華      民      國    九十二    年      十      月    二十七    日
                                    臺灣臺北地方法院刑事第十四庭
                                        審判長法  官
                                              法  官
                                              法  官  吳秋宏
右正本證明與原本無異。
如不服本判決應於送達後十日內向本院提出上訴狀。
                                        書記官  林碧華
中      華      民      國    九十二    年      十      月    二十七    日


司法院資訊處製作；財團法人民間司法改革基金會備份。
